---
title: "SOK-2013 Arbeidskrav 1"
author: Oddmund Klæboe
format: html
editor: visual
execute: 
  warning: false
  echo: false
---

```{r}
#| label: load-pkgs
#| code-summary: "Packages"
#| message: false

#Laster ned nødvendige pakker:
suppressPackageStartupMessages(library(tidyverse))
suppressPackageStartupMessages(library(broom))
suppressPackageStartupMessages(library(ggpubr))
options(scipen=999)
```

### Oppgave 1

```{r}
# Henter datasettet
datasett_1<-"https://raw.githubusercontent.com/uit-sok-2013-h23/Data_Arbeidskrav_1/main/datasett1.csv"
data_1<-read.csv(datasett_1)

```
#### 1.
Kalkuler «openness» til alle land i datasettet. Rapporter åpenheten til Norge, og forklar hva tallet betyr. Har Norge sett en endring i trade openness i perioden datasettet omhandler? (2018 – 2021)

Trade Openness for alle land:
```{r Openness alle land}
# Beregner trade openness for alle land. Jeg tar vekk land med manglende verdier

data_to<-data_1 %>% 
  drop_na() %>% 
  mutate(trade_openness=((EXP+IMP)/gdp)*100)
data_to
```


Trade Openness for Norge:
```{r Openness for Norge}
# Lager eget datasett for Norge:

to_norge<-data_to %>% 
  filter(LOCATION=="NOR")
to_norge
```
Kommentar:  
Vi ser at trade openness for Norge økte fra 2018 til 2020 for deretter å avta i 2021 og 2022. 2022 var det laveste nivået i måleperioden.


#### 2.
Lag et scatter-plot for trade openness til alle land i 2020. Legg til en kvadratisk regresjonslinje hvor «openness» er på y-aksen og BNP per capita er på x-aksen. Forklar kort hva grafen viser

```{r plott 1}
#| label: fig-trade_openness_and_gdp1
#| fig-cap: "Forholdet mellom BNP per cap og Trade Openness"

# Plott for trade openness for alle land i 2020
# lager en ny variabel: gdp_per_cap

to_2020<-data_to %>%
  mutate(gdp_per_cap=gdp/pop) %>% 
  filter(TIME==2020)


# Plot med kvadratisk regresjonslinje:
ggplot(to_2020, aes(x=gdp_per_cap, y= trade_openness)) +
    geom_point() +
    labs(title="Forholdet mellom BNP per capita og Trade openness \nKvadratisk regresjon", 
         x= "BNP per innbygger",
       y="Trade Openness" ) +
   # geom_text(aes(label = LOCATION))+
    geom_smooth(method = lm,formula = y ~ x + I(x^2)) +
  theme_minimal()


```
Kommentar:  


#### 3. 
Gjenta deloppgave 2, men nå med logaritmen av BNP per capita på x-aksen i stedet. 
Hva er forskjellen? Er det noen spesielt god grunn til å velge den ene over den andre i dette tilfellet?

```{r plott 2}
#| label: fig-trade_openness_and_gdp_2
#| fig-cap: "Forholdet mellom BNP per cap og Trade Openness med log(BNP)"

# Plot med log(gdp_per_cap):
ggplot(to_2020, aes(x=gdp_per_cap, y= trade_openness)) +
  geom_point() +
  labs(title="Forholdet mellom Trade openness og BNP per capita \nmed log(BNP per capita).Kvadratisk regresjon", 
       x= "log(BNP per innbygger)",
       y= "Trade Openness") +
  geom_smooth(method = lm,formula = y ~ x + I(x^2)) +
scale_x_log10(labels = scales::label_log()) +
  theme_minimal()
```

### Oppgave 2:
```{r datasett 2}
# Henter datasettet: 

url_1 <- "https://raw.githubusercontent.com/uit-sok-2013-h23/Data_Arbeidskrav_1/main/datasett2.csv"
data_2 <- read.csv(url_1)


# rydder vekk alle rader med NA
data_2_ryddet<-data_2 %>% 
  drop_na()
```

#### 1:
Bruk datasettet til å konstruere en graf med en kvadratisk regresjonslinje, hvor handelsoverlapp-verdiene er på y-aksen og Similarity Indeks-verdiene er på x-aksen. Forklar kort hva grafen betyr.

```{r plott 3}
#| label: fig-simil_index_og_overlap
#| fig-cap: "Forholdet mellom Simil index og Overlap"

# Plot med kvadratisk regresjonslinje:
ggplot(data_2_ryddet, aes(x=simil_index, y= overlap)) +
  geom_point() +
  labs(title="Forholdet mellom simil index og overlap", 
       x= "Simil index",
       y= "Overlap") +
  # geom_text(aes(label = LOCATION))+
  geom_smooth(method = lm,formula = y ~ x + I(x^2)) +
  theme_minimal()
```
Kommentar:  
På x-aksen har vi Simil Index som måler

#### 2:
Legg til tekst som markerer Sverige, Norge, Danmark, og Finland sin plassering på grafen.Tolk hva Norges plassering på grafen betyr sammenlignet med de resterende landene.

```{r Om de nordiske landene}
# Henter relevante land:
countries <- c("NOR", "DNK", "FIN", "SWE")
countryfilter <- data_2_ryddet[data_2_ryddet$pcode %in% countries,]
```


```{r plott 4 de nordiske landene}
#| label: fig-simil_index_og_overlap_nordic
#| fig-cap: "Forholdet mellom Simil index og Overlap med de nordiske landene markert."

ggplot(data_2_ryddet, aes(x=simil_index, y= overlap)) +
  geom_point() +
  geom_text(data = countryfilter, aes(label = pcode), size = 2, hjust = 0, vjust = 1)+
  labs(title="Forholdet mellom simil index og overlap", 
       x= "Simil index",
       y= "Overlap") +
  geom_smooth(method = lm,formula = y ~ x + I(x^2)) +
  theme_minimal()
```
Kommentar:  





